【裁判字號】    99,判,153
【裁判日期】    990211
【裁判案由】    醫療法
【裁判全文】
最  高  行  政  法  院  判  決
                                       99年度判字第153號
上  訴  人  甲○○
訴訟代理人  賴錦源  律師
被 上訴 人  南投縣政府衛生局
代  表  人  乙○○
訴訟代理人  廖志堯  律師
上列當事人間醫療法事件，上訴人對於中華民國97年3月5日臺中
高等行政法院96年度訴字第443號判決，提起上訴，本院判決如
下：
    主  文
上訴駁回。
上訴審訴訟費用由上訴人負擔。
    理  由
一、上訴人甲○○為水裡診所之負責醫師，其診所於民國（下同
    ）94年6月1日經被上訴人核准於南投縣水里鄉○○路25之4
    號設立。嗣被上訴人另於96年4月4日以府授衛醫字第096006
    86080號函核准鄭伯智醫師於水里鄉○○路25之5號設立澄清
    診所。上訴人主張水裡診所設立地址雖為民生路25之4號，
    然該診所之設施實際使用範圍包含民生路25之5號之空間，
    被上訴人於空間重複使用情形下另核准澄清診所於民生路25
    之5號開業，導致水裡診所無法營業侵害其權益，而提起本
    件訴訟。
二、本件上訴人在原審起訴主張：上訴人於94年6月1日經被上訴
    人許可開業設立之「水裡診所」，從當初申請所附醫療機構
    平面圖可知，「水裡診所」之執業場所之範圍係兼含水里鄉
    ○○路25-4及25-5號兩棟建物，此兩棟相連建物，內部相通
    並無區○○○○里鄉○○路25-5號建物內有水裡診所掛號處
    、病歷室、藥局及點滴床之使用設備，此亦經被上訴人當時
    派員履勘現場審查無誤，故在「水裡診所」與「澄清診所」
    並無聯合診所之情況下，被上訴人自無得准許「澄清診所」
    以水里鄉○○路25-5號作為執業之場所云云，求為撤銷原處
    分及訴願決定之判決。
三、被上訴人在原審答辯則以：其於96年5月4日派員會同上訴人
    至民生路25之4號與25之5號現場會勘結果：(1)水里鄉○○路
    25-之4號大門深鎖，上訴人自供稱其於96年4月2日即因大門
    被鎖，而無法看診。(2)水里鄉○○路25之4號及25之5號為各
    有獨立出入口之2棟並立建築物。另由行政院衛生署醫事人
    員管理系統查詢兩家診所登錄執業人員，查詢結果兩家診所
    登錄執業之醫事人員並無上訴人指稱均同之情事。是以，被
    上訴人依法審查訴外人鄭伯智醫師申請設立澄清診所乙案，
    於法並無違誤等語，資為抗辯。
四、原審斟酌全辯論意旨及調查證據之結果，以：
  (一)按人民因中央或地方機關之違法行政處分，認為損害其權利
    或法律上之利益，經依訴願法提起訴願而不服其決定，得向
    高等行政法院提起撤銷訴訟，為行政訴訟法第4條第1項所規
    定。上訴人提起本件訴訟請求撤銷之系爭行政處分，為被上
    訴人96年4月4日以府授衛醫字第09600686080號函核准鄭伯
    智醫師於水里鄉○○路25之5號設立澄清診所之處分，該處
    分雖非對上訴人所核發，然上訴人主張被上訴人所核准之澄
    清診所設立處分，其核准執業之地點，為上訴人為負責醫師
    之水裡診所執行業務之地點，而有致水裡診所無法營業侵害
    其權益之情形。又依上訴人之主張足以顯現系爭處分有違法
    及侵害上訴人法律上利益之可能，是上訴人提起本件訴訟，
    自難認上訴人有不適格之情形。又上訴人為負責醫師之水裡
    診所之設立登記，於本件言詞辯論終結前尚屬有效，上訴人
    自尚得於核准設立之地點執行業務，是上訴人主張被上訴人
    係於其經核准執行業務之地點，另核准鄭伯智醫師設立澄清
    診所，而請求撤銷被上訴人核准鄭伯智醫師於水里鄉○○路
    25之5號設立澄清診所之處分，其起訴尚難認無權利保護之
    必要，合先敘明。
  (二)訴外人鄭伯智檢具醫師證明文件、建物使用執照、平面圖、
    醫事人員名冊等證件申請於南投縣水里鄉○○路25之5號設
    立澄清診所，經被上訴人委託水里衛生所派員實地勘查，作
    成醫療機構設施評估審查表之事實，有96年4月3日審核人員
    所製作之醫療機構設施評估審查表附卷可稽，並經證人林維
    德結證屬實，核與行政院衛生署依醫療法第11條第3項授權
    訂定之醫療機構設置標準第9條規定相符。是被上訴人機關
    核准鄭伯智設立澄清診所，而發給開業執照於法尚屬有據。
    上訴人指被上訴人並未依醫療法施行細則第7條第3項之規定
    ，派人至現場履勘一節，自屬誤會。
  (三)上訴人申請設立水裡診所於申請時所提出之申請書、醫療機
    構基本資料卡及被上訴人所屬作成之醫療機構設施評估審查
    表上所載地址均為南投縣水里鄉○○路25之4號，且上訴人
    提出設立申請時，僅提出南投縣水里鄉○○路25之4號之租
    賃契約，亦經證人廖小瑤證述在卷。依上開事證，均不足以
    認上訴人申請設立水裡診所時，已表示其設立之地點包括南
    投縣水里鄉○○路25之5號。且被上訴人所發給之醫療機構
    開業執照上所載開業地址，亦為南投縣水里鄉○○路25之4
    號。再徵諸水裡診所設立後，加入全民健康保險特約診所時
    ，所提出之基本資料表，其上所載開業執照地址，亦為南投
    縣水里鄉○○路25之4號，有該資料表影本在卷。是認本件
    上訴人申請設立水裡診所之地址僅為南投縣水里鄉○○路25
    之4號，方合事證。至上訴人指稱水裡診所設立時所提出之
    醫療機構平面圖所畫之內容事實上包括南投縣水里鄉○○路
    25之5號一節，查該平面圖上雖以中間為走廊，一側設病歷
    室、藥局、點滴床，另一側則設診察室、注射室、會議室及
    廁所，然並未記載圖示之現場門牌，自難以該圖即認所申請
    之地點，包括南投縣水里鄉○○路25之4號及25之5號。另證
    人陳怡文、利昀庭所證，縱得認上訴人於水裡診所執行醫療
    業務時，實際上有使用南投縣水里鄉○○路25之5號部分之
    事實，然此僅得認上訴人於水裡診所執行醫療業務時，有使
    用未經申請之該部分，亦難作為認定被上訴人核准上訴人設
    立水裡診所之地址包括南投縣水里鄉○○路25之5號部分。
  (四)另查，南投縣水里鄉○○路25之4及25之5號房屋於96年3月
    30日由劉澄清購得，劉澄清並已表示自96年4月1日起拒絕提
    供上訴人使用，而水裡診所係設於南投縣水里鄉○○路25之
    4號，且自96年4月1日起停止門診業務，亦有劉澄清96年8月
    10日之訪談紀錄可證，而上訴人亦自承於96年3月26日因故
    已離開水裡診所，即上訴人自該時起已未在上開系爭地點執
    行醫療業務。而訴外人鄭伯智向被上訴人申請設立之澄清診
    所係設於南投縣水里鄉○○路25之5號，亦有其申請設立時
    所提出之申請書及所附之資料與醫療機構平面圖在卷可稽，
    且南投縣水里鄉○○路25-4號及25-5號為2棟建築物，各有
    獨立之出入口，此有被上訴人96年5月4日派員會勘紀錄及現
    場照片3張附於被上訴人卷可稽。依上開事證，被上訴人係
    核准上訴人於南投縣水里鄉○○路25之4號設立水裡診所，
    另於有獨立出入口之南投縣水里鄉○○路25之5號核准訴外
    人鄭伯智設立澄清診所，自無於同一地點重複核准澄清診所
    設立之情事。
  (五)再查，訴外人鄭伯智縱於澄清診所設立後，確有使用原係由
    上訴人執業之南投縣水里鄉○○路25-4號房屋，亦僅生其是
    否有違規執業之問題，尚與被上訴人核准澄清診所之設立無
    涉。又澄清診所申請設立時所提出之醫療機構平面圖之掛號
    處、藥局及看診室之設置位置與上訴人申請設立水裡診所時
    之醫療機構平面圖中之擺設位置均不相同，是縱訴外人鄭伯
    智申請設立澄清診所時有使用原水裡診所之設備，然此亦僅
    訴外人鄭伯智使用該設備，是否與上訴人間有私權爭執之問
    題，尚不影響訴外人鄭伯智申請設立澄清診所。另訴外人鄭
    伯智申請設立澄清診所既已依規定提出建築物使用執照，而
    事實上亦佔有使用設立地點，則上訴人認與劉澄清間就南投
    縣水里鄉○○路25-5號房屋有租賃關係，亦僅屬上訴人與劉
    澄清間存有私權爭執，難即認澄清診所申請設立有不具設立
    條件之情事。
  (六)從而，上訴人以被上訴人核准訴外人鄭伯智於南投縣水里鄉
    ○○路25-5號設立澄清診所有未依規定核准之違法，且侵害
    上訴人之權益，尚難認屬事實。是被上訴人依前揭醫療法及
    其施行細則之規定核准訴外人鄭伯智於南投縣水里鄉○○路
    25-5號設立澄清診所之處分，尚不足以認有上訴人所主張違
    法之情事，自難認有違誤，訴願決定予以維持，亦無不合等
    情，因而為上訴人敗訴之判決。
五、本院按：
  (一)本件訴訟之起因係南投縣政府核准訴外人鄭伯智醫師於水里
    鄉○○路25之5號設立澄清診所之處分，上訴人遂於96年4月
    13日委由楊志航律師發函南投縣政府衛生局請求撤銷澄清診
    所之執業執照，被上訴人於96年4月17日投衛局醫字第09600
    06210號函復略以：「目前未發現澄清診所執行醫療業務有
    違反醫療法、醫師法相關規定之情事，爰此貴律師事務所函
    請撤銷或暫緩其開、執業申請，因依法無據，歉難辦理。」
    上訴人復於96年4月27日具函南投縣政府衛生局及其政風室
    重申澄清診所開業執照之審核程序有各項疑義，經被上訴人
    以96年5月8日投衛醫字第0960007036號函復略以：「...說
    明二：本案經於5月4日會同台端暨本局相關單位實地前往勘
    查「澄清診所」現場並未發現「澄清診所」設置有違反醫療
    法、醫師法相關規定之情事。三、...鄭伯智醫師於96年4月
    3日向本局申請於水里鄉○○路25之5號設立「澄清診所」，
    經核符合醫療法、醫師法暨診所設置標準相關規定，於4月4
    日核准該診所開、執業申請。...」。上訴人不服，乃於96
    年5月15日檢具被上訴人96年5月8日投衛醫字第0960007036
    號函向被上訴人提起訴願，請求撤銷該南投縣衛生局96年5
    月8日函，案經南投縣政府96年9月3日府行救字第096016954
    20號訴願決定駁回，是上訴人以南投縣政府核准澄清診所設
    立之處分，其核准地點，為上訴人為負責醫師之水裡診所執
    業地點，而有致水裡診所無法營業侵害其權益之情形，提起
    撤銷訴訟，並以南投縣政府衛生局作為被上訴人，自無被上
    訴人適格之欠缺。上訴意旨以其所不服之處分為南投縣政府
    96年4月4日縣衛診宇第0000000000號准予澄清診所開業之處
    分，該處分具名人為南投縣政府，而非南投縣政府衛生局，
    則南投縣政府96年9月3日府行救字第09601695420號訴願決
    定，違反訴願法有關管轄權之規定云云，自不可採。至於南
    投縣政府訴願決定雖認為其對於上訴人經核准執行業務之地
    點，另核准訴外人鄭伯智設置澄清診所，其營業權益遭受侵
    害，得提起行政救濟，惟本件原處分既為南投縣衛生局96年
    5月8日函，自不因前開南投縣政府訴願決定，而當然變更被
    上訴人為南投縣政府，附予敘明。
  (二)原判決業已敘明訴外人鄭伯智檢具醫師證明文件、建物使用
    執照、平面圖、醫事人員名冊等證件申請於南投縣水里鄉○
    ○路25之5號設立澄清診所，經被上訴人委託水里衛生所派
    員實地勘查，作成醫療機構設施評估審查表之事實，有96年
    4月3日審核人員所製作之醫療機構設施評估審查表附卷可稽
    ，並經證人林維德結證屬實，核與行政院衛生署依醫療法第
    11條第3項授權訂定之醫療機構設置標準第9條規定相符。是
    被上訴人核准鄭伯智設立澄清診所，而發給開業執照於法尚
    屬有據等情甚詳，自無上訴人所稱原判決有適用法規不當之
    違法。
  (三)至於上訴人主張醫療法第13條規定之「同一場所」，應以醫
    療機構設立時，所實際使用及核准之範圍加以觀察並為實質
    之認定，不得僅以醫療機構申請設立時之門牌號碼或地址作
    形式上之認定。否則，上開醫療法第13條即應規定為「同一
    地址」而無需規定為「同一場所」，是「同一場所」或醫療
    機構之執業場所，實不應局限於「同一地址」，方符事理云
    云。惟查，上訴人申請設立水裡診所於申請時所提出之申請
    書、醫療機構基本資料卡、被上訴人所屬作成之醫療機構設
    施評估審查表及南投縣政府發給之醫療機構開業執照上所載
    地址均為南投縣水里鄉○○路25之4號，而訴外人鄭伯智向
    被上訴人申請設立之澄清診所係設於南投縣水里鄉○○路25
    之5號，亦有其申請設立時所提出之申請書及所附之資料與
    醫療機構平面圖在卷可稽，則澄清診所之核准設立之地點雖
    緊鄰上訴人之水裡診所，然觀諸醫療法及醫療機構設置標準
    並無兩家診所設置距離之限制規定，上訴之水裡診所與澄清
    診所先後核准開業，被上訴人均僅從醫政管理就申請資料與
    診所設施依設置標準來審核，其均得各自獨立行使開業之權
    利，於法並無不合。且被上訴人亦於96年5月4日派員至水里
    鄉○○路25之4號及25之5號現場會勘，認定2棟建築物為各
    有獨立出入口之並立建築物，診所內部設備之設置均不相同
    ，亦有會勘記錄及現場照片3張附卷可稽。是以，原判決認
    被南投縣政府核准上訴人於南投縣水里鄉○○路25之4號設
    立水裡診所，另於有獨立出入口之南投縣水里鄉○○路25之
    5號核准訴外人鄭伯智設立澄清診所，自無於同一地點重複
    核准澄清診所設立之情事，於法並無違誤。上訴人此部分之
    主張，亦無可採。
  (四)綜上所述，原判決並無判決不適用法規或適用不當等違背法
    令情事。上訴人所訴各節，無非係就原審取捨證據、認定事
    實之職權行使，指摘其為不當，均無足採。上訴論旨，指摘
    原判決違誤，求予廢棄，難認有理由，應予駁回。
六、據上論結，本件上訴為無理由。依行政訴訟法第255條第1項
    、第98條第1項前段，判決如主文。
中    華    民    國    99    年    2     月    11    日
                    最高行政法院第三庭
                        審判長法官  高  啟  燦
                              法官  張  瓊  文
                              法官  劉  介  中
                              法官  黃  合  文
                              法官  王  碧  芳
以  上  正  本  證  明  與  原  本  無  異
中    華    民    國    99    年    2     月    12    日
                              書記官  邱  彰  德


司法院資訊處製作；財團法人民間司法改革基金會備份。
